臺灣高等法院臺南分院民事判決　99年度上字第226號
上 訴 人　王祥齡
被上訴人　袁道生
兼 訴 訟
代 理 人　袁本立
上列當事人間請求撤銷贈與行為等事件，上訴人對於中華民國99
年9月10日臺灣臺南地方法院第一審判決（99年度訴字第227號）
提起上訴，本院於100年1月11日言詞辯論終結，判決如下：
    主  文
上訴駁回。
第二審訴訟費用由上訴人負擔。
    事實及理由
一、上訴人主張：伊於民國（下同）93年1 月13日，以所有坐落
    臺北市○○區○○路1 段11巷56號房屋設定抵押擔保，並以
    伊妻劉梅琴名義向中央信託局貸得新臺幣（下同）700 萬元
    後，於翌日將其中500 萬元借予被上訴人袁本立，供被上訴
    人袁本立清償房屋貸款之需，並由被上訴人袁本立每月至少
    匯款本息，至伊之中央信託局帳戶供扣款清償貸款本息，迄
    96年1 月間被上訴人袁本立因貸款利率考量，與伊協商改向
    安泰人壽保險股份有限公司（下稱安泰人壽）借款，伊遂於
    96年1 月15日改向安泰人壽貸得700萬元後，將其中600萬元
    借予被上訴人袁本立，除先扣抵被上訴人袁本立上揭未清償
    之借款4,411,979元外，再將餘額1,588,000元交予被上訴人
    袁本立，並由被上訴人袁本立每月至少匯款本息，至伊之郵
    政帳戶用以清償貸款。嗣伊於98年5、6月間因急需用錢，向
    被上訴人袁本立請求清償所餘560 萬元借款未果，改要求上
    訴人袁本立將其所有坐落臺南市○區○○段1011地號權利範
    圍4分之1土地，及其上同段2434建號即門牌臺南市○區○○
    路41巷19號2 樓權利範圍全部建物（下稱系爭不動產），設
    定抵押貸款用以清償借款時，始發現被上訴人袁本立已於94
    年11月30日，將系爭不動產贈與其兒子即被上訴人袁道生，
    並於同年12月22日完成所有權移轉登記。而觀之上揭借貸關
    係，均係由伊先向金融機構借款，再由伊與被上訴人袁本立
    另為借貸關係，因此伊於96年1 月15日向安泰人壽貸款後，
    既直接清償餘款4,411,979 元，所消滅者當為伊與中央信託
    局間之借貸關係，伊與被上訴人袁本立間之借貸關係尚未消
    滅；至於該次貸款後，伊另貸予被上訴人袁本立 1,588,000
    元，係伊與被上訴人袁本立另成立之消費借貸。易言之，伊
    與被上訴人袁本立間之債權債務關係，雖分別有93年與96年
    之借款，然96年借款之目的係為處理93年之房屋貸款，此種
    借款還款方式實際處於不可分割而具有延續關係，應屬「借
    新還舊」性質，其93年之舊債務並未消滅，於舊債務未消滅
    前，新舊兩債權並存，伊自得選擇其一而行。而伊之93年舊
    債權，既未因被上訴人袁本立借新還舊而變易，則被上訴人
    袁本立於贈與並移轉系爭不動產所有權予被上訴人袁道生時
    ，仍對伊負有450 萬元之債務，且斯時被上訴人袁本立之其
    他財產，復不足清償上揭債務情況下，其無償移轉系爭不動
    產之行為，確已損害伊對被上訴人袁本立之債權，致損害伊
    以系爭不動產取償之可能。又按民法第244 條撤銷權之客體
    ，包含債務人之債權行為及物權行為，債權人行使此撤銷權
    時，除得同時訴請撤銷債務人之債權行為與物權行為外，並
    可請求塗銷其所有權移轉登記，系爭不動產雖設定本金最高
    限額抵押權480 萬元，予合作金庫商業銀行股份有限公司（
    下稱合庫銀行），然其所擔保之債權金額迄今既僅餘約 300
    多萬元，且目前仍按期正常還款中，而系爭不動產市價約有
    600 萬元之價值，則扣除該抵押債權額後，顯尚存有餘額，
    足見伊行使撤銷權之結果，仍可達保全被上訴人袁本立責任
    財產之目的，而有行使撤銷權之實益。為此依民法第244 條
    第1 項規定提起本件訴訟，求撤銷贈與系爭不動產之債權及
    物權行為，暨塗銷系爭不動產所有權移轉登記等語。原審為
    伊敗訴之判決，爰提起上訴，併於本院上訴聲明求為判決：
    (一)原判決廢棄。
    (二)被上訴人就系爭不動產於94年11月30日所為之贈與契約債
      權行為，及於94年12月22日所為之所有權移轉登記物權行
      為，均應撤銷。
    (三)被上訴人袁道生應將系爭不動產，經臺南市東南地政事務
      所以贈與為登記原因，於94年12月22日所為之所有權移轉
      登記予以塗銷，並回復登記為被上訴人袁本立所有。
    (四)第一、二審訴訟費用均由被上訴人負擔。
二、被上訴人則以：伊等二人之所以於94年11月30日，為系爭不
    動產之贈與契約，並於同年12月22日辦理所有權移轉登記，
    係因被上訴人袁本立曾以系爭不動產設定抵押權，向農民銀
    行貸款480 萬元，因貸款利率較高，乃贈與軍校畢業服務軍
    旅之被上訴人袁道生，俾向合庫銀行申辦較低利率之貸款，
    並非意圖損害上訴人之債權。又被上訴人袁本立先於93年 1
    月14日向上訴人借款500 萬元後，即依兩造約定按月將應攤
    還貸款之本息，匯至上訴人之中央信託局存款帳戶還款不怠
    ，嗣於96年l 月間，被上訴人袁本立考量利率問題，雖再商
    請上訴人改向安泰人壽申借較低利率之借款，然該借款被上
    訴人袁本立仍依兩造約定應攤還之本息比例，按月匯款至上
    訴人之郵局存簿儲金帳戶以為清償，亦不曾違誤，苟被上訴
    人袁本立有賴債並損害上訴人債權之意圖，則多年來斷不致
    如此勤於償還貸款。況伊等於98年間復應上訴人要求，簽發
    面額600 萬元之本票各乙紙，予上訴人收執憑供擔保，且被
    上訴人袁本立現仍在中央廣播電台任職，每月薪資除支付家
    用開銷及子女升學外，尚有餘額按月分期償還上訴人債權，
    日後退休仍有退休金可領，以之清償上訴人債權亦無困難，
    上訴人之債權不致受有損害。另被上訴人袁本立於93年1 月
    14日向上訴人借款前，即將系爭不動產設定抵押權向農民銀
    行貸款，苟被上訴人袁本立與上訴人間之借款，有不依約清
    償情形，致上訴人有查封系爭不動產必要時，因系爭不動產
    已有抵押權設定，將由債權銀行優先取償，上訴人意欲由此
    受償之機會亦微乎其微，是伊等間之贈與行為，實不足以害
    及上訴人之債權等語，資為抗辯。併於本院答辯聲明求為判
    決：
    (一)上訴駁回。
    (二)第二審訴訟費用由上訴人負擔。
三、經查上訴人主張被上訴人袁本立於93年間向其借款500 萬元
    ，上訴人乃透過其妻劉梅琴向中央信託局貸款，並匯款轉借
    該款予上訴人，被上訴人袁本立則每月至少匯款本息，至上
    訴人之中央信託局帳戶用以清償債務；又被上訴人袁本立於
    96 年1月因上揭貸款利率考量，與上訴人協商改向安泰人壽
    貸款，上訴人乃於96年1月15日向安泰人壽貸款700萬元，將
    其中600萬元借予被上訴人袁本立，並先扣款4,411,979元，
    清償上揭93年被上訴人袁本立之借款，再將餘額 1,588,000
    元交付被上訴人袁本立，且仍由被上訴人袁本立每月至少匯
    款本息，至上訴人之郵政帳戶用以清償債務等情；既為被上
    訴人袁本立所不爭執，並有上訴人之中央信託局、劉梅琴之
    中國國際商業銀行存摺封面及內頁、中國國際商業銀行93年
    1 月14日、16日國內匯款申請書、上訴人之中央信託局存摺
    封面及內頁、安泰人壽借款約定書、中央信託局放款繳息收
    據、上訴人之國泰世華銀行存摺封面及內頁、國泰世華商業
    銀行96年1 月18日轉帳收入傳票及本行支票、上訴人之中華
    郵政存摺各影本等件，附於原審卷足稽，自堪信實。惟上訴
    人另主張被上訴人所為系爭不動產所有權之贈與移轉登記行
    為，已損害其債權，其得訴請撤銷贈與行為及塗銷移轉登記
    乙情，既為被上訴人所否認，並以上揭情詞置辯。是本件所
    應審究者，厥為上訴人與被上訴人袁本立間之新舊二筆借款
    關係如何，是否為併存之新債清償，及其清償期限為何？被
    上訴人袁本立以贈與為原因，將系爭不動產所有權移轉登記
    予被上訴人袁道生，是否有損害上訴人之債權？各情。
四、按民法第244 條第1項、第4項規定：債務人所為之無償行為
    ，有害及債權者，債權人得聲請法院撤銷之；債權人依第 1
    項或第2 項之規定聲請法院撤銷時，得並聲請命受益人或轉
    得人回復原狀。而債權人得依民法第244 條規定行使撤銷權
    ，以其債權於債務人為詐害行為時，業已存在者為限，若債
    務人為詐害行為時，其債權尚未發生，自不許其時尚非債權
    人之人，於事後取得債權時溯及的行使撤銷權。又債權人依
    民法第244 條第1項或第2項規定，提起撤銷債務人詐害行為
    之訴，必須有保全之必要，始得為之。苟債務人就其無償行
    為或有償行為所處分之財產外，尚有其他財產足以清償其對
    於債權人之債務，自無仍許債權人依上開規定行使撤銷權之
    餘地。最高法院分別著有62年臺上字第2609號判例、及95年
    度臺上字第1741號判決、98年度臺上字第112 號判決意旨足
    參。又按民法第320 條規定：因清償債務而對於債權人負擔
    新債務者，除當事人另有意思表示外，若新債務不履行時，
    其舊債務仍不消滅，而雙方有無消滅舊債務之意思，應依具
    體事實認定。如無消滅舊債務之意思，而係因清償舊債務而
    對於債權人負擔新債務，則屬新債清償，最高法院亦著有96
    年度臺上字第1063號判決意旨可佐。是所謂借新還舊，於雙
    方無消滅舊債務之合意時，仍為新債清償，舊債務不因清償
    期、利息等非關債之要素之變更而當然消滅。
五、上訴人固主張其與被上訴人袁本立間之債權債務關係，分別
    有93年與96年之借款，96年借款之目的係為處理93年之房屋
    貸款，屬於「借新還舊」之性質，其舊債務並不因此而消滅
    云云。然查上訴人於96年1月15日向安泰人壽貸款700萬元，
    其中600萬元借予被上訴人袁本立，並先扣款4,411,979元，
    用以清償上揭93年被上訴人袁本立之借款，再將餘額1,588,
    000 元，交付予被上訴人袁本立乙情，既為兩造所不爭執，
    即上訴人亦自陳轉向安泰人壽貸款，係應被上訴人袁本立要
    求，為取得較優貸款條件即較低利率之新貸款，顯然上訴人
    與被上訴人袁本立間，有消滅較差貸款條件即較高利率之舊
    貸款之合意，且被上訴人袁本立向上訴人舊借貸之500 萬元
    債務，除原已分期清償部分外，亦已由事後之新借貸一次清
    償未償餘額4,411,979元，使上訴人之500萬元舊債權獲滿足
    受償而不復存在。上訴人主張依新債清償規定，對被上訴人
    袁本立之500 萬元舊債權，尚未消滅，要無足採。而上訴人
    之500 萬元舊債權既已受清償，即無受侵害之可能，次應審
    究者，厥為上訴人之600 萬元新債權，是否因被上訴人袁本
    立移轉系爭不動產所有權予被上訴人袁道生，而有受侵害之
    可能。卷查被上訴人係於94年11月30日，為系爭不動產之贈
    與行為，並於同年12月22日移轉所有權登記完畢，既有系爭
    不動產電子謄本在卷足稽（見原審卷第51至54頁），顯見系
    爭不動產之贈與行為，係發生在上訴人與被上訴人袁本立間
    ，於96年1月15日新借貸600萬元關係成立之前，揆諸上揭最
    高法院62年臺上字第2609號判例意旨，縱認被上訴人贈與移
    轉系爭不動產之行為，有損害上訴人債權之虞，然因被上訴
    人為該贈與行為時，上訴人之600 萬元新債權既尚未發生，
    自不許斯時尚非債權人之上訴人，於事後取得債權時溯及行
    使撤銷權，而為撤銷權之客體。
六、退而言之，縱認被上訴人所為系爭不動產之贈與行為，得為
    上訴人行使撤銷權之客體，然不論500萬元舊債務或600萬元
    新債務，被上訴人袁本立既均依約每月匯款本息，至上訴人
    所指定之相關貸款帳戶以資清償，迄今並無遲延清償本息情
    事，而為上訴人所不爭執，並據上訴人提出被上訴人袁本立
    以無摺存款等方式償還債務之中央信託局、及中華郵政存摺
    內頁影本附卷為憑（見原審卷第16至19、30至45頁）。雖上
    訴人主張被上訴人袁本立之借款清償期限為3 年，並提出錄
    音譯文為證；然考該錄音譯文，除對談時上訴人片面自陳「
    從92年起你說是3 年還清，到95年你還說有困難，因為要幫
    你爸爸來付。」等語外，並無所謂「袁本立承諾3 年還清借
    款」之語，復為被上訴人袁本立所否認，並稱「92年是說 3
    年繳利息」之意，且按所謂3 年清償債務，除與上訴人自稱
    借款均由被上訴人袁本立按月匯款本息至其帳戶之事實不符
    外，反適與上訴人自稱其係因98年5、6月間，因其子意外過
    世急需用錢方予追討等語（見原審卷第6頁倒數第2行起），
    較合事實，益足證被上訴人袁本立清償系爭借款之方式，確
    係依兩造合意，即依上訴人之貸款條件，由被上訴人袁本立
    按月分期付款清償無訛。至上訴人主張被上訴人袁本立向多
    家銀行借貸，平時入不敷出，根本無餘力清償上訴人之借款
    乙節。經本院核閱被上訴人袁本立之財產歸戶資料，及稅務
    電子閘門財產所得明細（見原審卷第130至140頁），其自96
    年迄98年間每年各項收入及投資總所得均約百萬元；另觀察
    財團法人金融聯合徵信中心99年12月1日以金徵（業）字第0
    990018285 號函，所檢附之被上訴人袁本立綜合信用報告書
    （見本院卷第38至43頁），亦可見被上訴人袁本立與國內各
    金融機構之短、中期放款，於最近12個月無延遲還款紀錄，
    最近3年無逾期、催收紀錄，最近5年無呆帳紀錄，所持用之
    各張信用卡均正常使用，且各筆帳款均按期全額繳清，繳款
    正常無遲延情事；則對照被上訴人袁本立積欠上訴人之 600
    萬元新債務，依安泰人壽借款約定書約定（見原審卷第20至
    23頁），清償期為20年，即自96年1月15 日起至116年1月14
    日止，被上訴人袁本立按月清償3 萬餘元借款，應仍有餘力
    ，並無不能清償之虞，上訴人主張被上訴人袁本立無力清償
    該借款云云，亦顯無據。況上訴人亦不否認被上訴人為擔保
    其600萬元債權，曾應其所求除被上訴人袁本立簽立面額600
    萬元之本票外，系爭不動產受贈人即被上訴人袁道生，亦簽
    立面額600 萬元之本票，交其憑供擔保之事實，益足見上訴
    人亦得持該本票對被上訴人袁道生名下之系爭不動產行使權
    利，被上訴人所為系爭不動產之贈與，並無害及上訴人債權
    之虞。又按88年4月21日雖刪除前民法第219條，有關行使債
    權，履行債務，應依誠實及信用方法之規定；然誠實及信用
    方法並非僅於債之關係始有適用，故早於71年1月4日即修正
    民法第148條第2項規定，為「行使權利，履行義務，應依誠
    實及信用方法。」即係將誠實及信用方法擴大適用於權利之
    行使及義務之履行，最高法院著有77 年度臺上字第734號判
    決意旨足參。再參諸學者王澤鑑有關：「權利人行使權利，
    與其先前行為矛盾者，有違誠實信用。」之意旨（見王澤鑑
    教授著「民法總則在實務上的最新發展(五)」、臺灣本土法學
    第57 期（93年4月）第63至64、73頁）。本件上訴人既於98
    年間曾要求被上訴人簽交面額600 萬元之本票各乙紙，用以
    共同擔保其600 萬元之債權，而不反對被上訴人所為系爭不
    動產之贈與在先，復於被上訴人袁本立依約還款且無債務不
    履行之正常情形下，以被上訴人先前所為系爭不動產之贈與
    侵害其債權為由，提起本件撤銷贈與之訴在後，其行為明顯
    前後矛盾，其權利之行使，亦有違誠實信用方法，而不應准
    許。
七、綜上所述，系爭不動產之贈與行為，既係在上訴人與被上訴
    人袁本立間600 萬元新借貸關係成立前，且被上訴人袁本立
    又依其資力按約定清償方式分期清償借款不輟，上訴人復分
    別簽交本票2 紙供上訴人擔保，而得對系爭不動產執行受償
    ，顯見被上訴人所為系爭不動產之贈與行為，並無害及上訴
    人之系爭債權，從而上訴人依民法第244 條第1項、第4項規
    定，訴請撤銷系爭不動產之贈與行為，並請求回復登記，難
    認有理由，且有行使權利違反誠實及信用方法之不當，不應
    准許。原審為上訴人敗訴之判決，經核認事用法並無不合。
    上訴人猶執前詞，指摘原判決不當，求予廢棄改判，為無理
    由，應予駁回。
八、又本件事證已臻明確，兩造其餘主張陳述及攻擊防禦方法，
    核與判決之結果不生影響，爰不逐一論述，併此敘明。
九、據上論結，本件上訴為無理由，應依民事訴訟法第449條第1
    項、第78條，判決如主文。
中    華    民    國   100    年    1     月    25    日
                  民事第一庭    審判長法  官  丁振昌
                                      法  官  高明發
                                      法  官  林永茂
上為正本係照原本作成。
如不服本判決，應於收受送達後20日內向本院提出上訴書狀，其
未表明上訴理由者，應於提出上訴後20日內向本院補提出理由書
狀（均須按他造當事人之人數附繕本）上訴時應提出委任律師或
具有律師資格之人之委任狀；委任有律師資格者，另應附具律師
資格證書及釋明委任人與受任人有民事訴訟法第466條之1第1項
但書或第2項（詳附註）所定關係之釋明文書影本。如委任律師
提起上訴者，應一併繳納上訴審裁判費。
中    華    民    國   100    年    1     月    25    日
                                      書記官  謝素嬿
【附註】
民事訴訟法第466條之1：
(1)對於第二審判決上訴，上訴人應委任律師為訴訟代理人。但上
  訴人或其法定代理人具有律師資格者，不在此限。
(2)上訴人之配偶、三親等內之血親、二親等內之姻親，或上訴人
  為法人、中央或地方機關時，其所屬專任人員具有律師資格並
  經法院認為適當者，亦得為第三審訴訟代理人。
民事訴訟法第466條之2第1項：
  上訴人無資力委任訴訟代理人者，得依訴訟救助之規定，聲請
  第三審法院為之選任律師為其訴訟代理人。